臺灣高等法院刑事判決　　　　　　　　　　　　　九十二年度上訴字第四五三八號
　　上　訴　人
　　即　被　告　庚○○
右上訴人因重利案件，不服臺灣新竹地方法院九十二年度訴字第四四八號，中華民國
九十二年十一月十三日第一審判決（起訴案號：臺灣新竹地方法院檢察署九十二年度
偵字第二四七三號），提起上訴，本院判決如左：
    主  文
原判決撤銷。
庚○○以乘他人急迫，貸以金錢，而取得與原本顯不相當之重利為常業，處有期徒刑
陸月，如易科罰金，以參佰元折算壹日。
    事  實
一、庚○○基於常業重利之犯意，自民國八十九年間不詳日期起至九十年十二月二十
    三日止，連續在聯合報刊登貸款廣告並化名為「潘先生」，且使用不知情之蕭仲
    琪所有之門號0000000000號行動電話為聯絡工具，另借用無共同犯意
    連絡之辛○○苗栗郵局頭份分局、及戊○○新埔中正郵局帳戶（局號：0000
    00－0號，帳號：000000－0號）供借款人匯款繳付利息，而於新竹市
    經營地下錢莊業務，並以每借新臺幣（下同）一萬元、十日一期、每期利息三百
    多元至五千元，即月息百分之十至百分之四十五不等（起訴書誤載為月息百分之
    十至百分之六十），且需先預扣利息，簽立票面金額與借款金額相當或為借款金
    額三倍之本票，及另行提出
    不特定人，並乘己○○、甲○○、乙○○、丁○○、丙○○（原名阮釋賢）、辛○○及戊○○等人需款孔急之際，先後以如附表編號一至編號七所示之利息貸予
    如附表所示之金錢，並向上開借款人取得與原本顯不相當之重利（借款人、借款
    日期及方式、借款金額、利息及利率均詳如附表），且恃以為生而以之為常業。
    嗣於九十一年四月二十八日，經警循線查獲，並扣得己○○、甲○○、乙○○及
    丁○○之
    八紙，始悉上情。
二、案經新竹市警察局第三分局報告臺灣新竹地方法院檢察署檢察官偵查起訴。
    理  由
一、訊據上訴人即被告庚○○固坦承借款予附表編號一至編號七所示之被害人己○○
    、甲○○、乙○○、丁○○、丙○○、辛○○及戊○○等人之事實，惟辯稱：伊
    承認確實有經營地下錢莊，伊是已經不做了，把資料丟掉才被查獲。伊後來也沒
    有叫他們還錢，伊現在要帶二個小孩，判伊徒刑一年，小孩子不知道要怎麼辦，
    請求判輕一點等語。
二、經查：
　(一)關於附表編號一至編號七所示之被告借貸於被害人己○○、甲○○、乙○○、丁○○、丙○○、辛○○及戊○○等人之事實，業經被害人己○○、甲○○、乙○○、丁○○、丙○○、辛○○及戊○○等人於警詢或偵查中陳述在卷（詳見偵字
    卷第十六頁至第十九頁、第二三頁至第二六頁、第三一頁至第三五頁、第一一二
    頁至第一一六頁、第一三一頁至第一三二頁）。雖被害人己○○、甲○○、乙○○、丁○○、丙○○及辛○○於原審審理時對於借貸之金額、利息是否預扣及利
    息之計算方式所述與其於警訊、偵查中陳稱略有出入，惟衡諸常情，被害人己○○等七人於警訊及偵查中之供述，距事實發生之時較近，記憶當更為清晰，且較
    少權衡利害得失、或受他人干預，亦尚無機會勾串供詞，是比之事後於原審審理
    時翻異之言，理應更為可採，故在無其他事證可證明其嗣後更異之詞與事實更為
    相符時，自不得任意捨棄其初供不採。且被告亦自承：伊在聯合報刊登小額借貸
    廣告，沒有公司名稱，以行動電話0000000000聯絡，伊放款時有押身
    分證正本或簽一至三倍不等本票作為憑據，利息方面如果他們工作穩定伊就算月
    ，一千元收息三到五百元，沒有工作的就以十天為一期，一萬元十天算一千五百
    元，起訴書附表的七個人伊確實有借錢給他們，借給甲○○的金額如起訴書所載
    ，其餘己○○、乙○○、丁○○、丙○○、辛○○及戊○○部分無意見（詳見偵
    字卷第十一頁、第九四頁至第九五頁、原審卷第二一頁、第五五頁）。可知被害
    人己○○、甲○○、乙○○、丁○○、丙○○及辛○○於原審審理時之證詞應係
    歷時太久，記憶有誤所致，自應以其於警訊、偵查中所言之借貸之金額、預扣利
    息及利率之計算標準較為可採。此外，並有被害人己○○、甲○○、乙○○、丁○○及丙○○所簽發之本票共八紙、被害人丁○○匯款之郵政國內匯款執據共四
    紙、及贓證物認領保管收據共四紙在卷可稽（見偵字卷第六二頁至第六四頁、第
    六七頁至第六八頁、第七一頁至七七頁、第七八頁至第八十頁、第八三頁）。是
    被告於新竹市經營地下錢莊業務，並以每借一萬元、十日一期、每期利息三百多
    元至五千元，即月息百分之十至百分之四十五不等，且需先預扣利息，簽立票面
    金額與借款金額相當或為借款金額三倍之商業本票，及另行提出
    等事實，應足堪認定。
  (二)再依被害人丁○○稱：因為年紀大，向銀行借不到錢，家裡沒有生活費，所以
    看到報紙就去借錢，伊雖然有擔任社區守衛，但是很缺錢，且有一個九十三歲的
    母親和一個有精神病的太太要照顧（詳見原審卷第四二頁）。被害人己○○稱
    ：「伊因為打小鋼珠輸了還想玩，身上的錢都輸光了，所以才向他借錢，因為當
    時迷電動不打受不了，不打就難過，一空下來就想打（詳見原審卷第四四頁至第
    四五頁）。被害人乙○○稱：因為怕喝酒沒有面子才借錢（詳見原審卷第四八
    頁）。被害人丙○○稱：伊當時急需用錢回本，因為當時沈迷電玩，伊當時也
    因為打電動向別人借錢（詳見原審卷第五十頁）。被害人辛○○稱：因為欠錢
    一定要還，所以伊看報紙去借的，伊因為輸了錢一定要給，沒有很多錢，但是伊
    想一定要給（詳見原審卷第五二頁）。被害人甲○○稱：因為伊的票拒絕往來
    ，廠商向伊要錢，伊和被告調的錢不只這三筆，都是因為跳票或是軋票，這三次
    借錢伊都是被廠商逼才借的（詳見原審卷第五三頁）。足認被害人己○○等人均
    係事出有因始向被告借貸，是被告提供資金借予社會上急須款項之不特定人，明
    知舉債之人雖借貸原因不一，或為營生、償還其他欠款，或為無法控制自己之行
    為慾望，惟均因急迫而不得不為，並在當下別無選擇，且倘非需款殷切，被害人
    己○○等人自可透過銀行業者或較低利率之借貸方式為之，而無須向被告以高利
    借款之理，抑且，在月息高達百分之十至百分之四十五不等之情形，且舉債之人
    需提供簽訂與借貸金額相當或是借貸金額三倍之本票，並扣留
    貸條件之下，猶向被告借貸，益證被害人己○○等人確實需款孔急。再約定利率
    超過百分之二十者，付款人對於超過部分之利息，無請求權，乃民法第二百零五
    條所規定，旨在防止重利盤剝，且以吾國目前經濟狀況、有關法令與金融業、一
    般民間利率、民法第二百零四條、第二百零五條之法定利率等情形，並比較之一
    般債務之利息（民間利息通常為月息二、三分，即百分之二、三，為一般有民間
    資金往來經驗者所熟知，此乃公眾週知之事實，毋庸舉證，最高法院八十四年度
    臺上字第五○六一號判決參照）。故本件被告所牟取之利息，高達月息百分之十
    至百分之四十五不等，其取息標準與其借款原本相較，自屬與原本顯不相當之重
    利無疑。況被告經營該地下錢莊之時間復已長達一年餘，揆諸上開判例意旨，顯
    已據之為業，並具備賴以維生之犯意甚明。
  (三)綜上，本件事證明確，犯行足以認定，應依法論科。
三、核被告所為，係犯刑法第三百四十五條之常業重利罪。原審據以論罪科刑，原非
    無據。惟查被告於八十九年一月十九日與其妻離婚，渠等所生二子，長子現年十
    二歲、次子年僅六歲，均歸被告監護，此有
    七一頁），可見被告之子亟需被告撫育；再被告係因經營檳榔店生意不好，又要
    負擔家計，一時思慮欠周，才為本件犯行，而被告向債務人催討債務時未曾有暴
    力行為，此業據借款人在警詢中證述在卷；嗣因借錢之人有借款不還，且被告自
    覺此為違法行為，因而在被查獲前即主動放棄藉此法賺錢，由此可見被告惡性不
    大。是原審量處有期徒刑一年，失之偏重。被告上訴指摘原審量刑太重，為有理
    由。原審判決既有上揭可議之處，自無可維持，應由本院撤銷改判。爰審酌上情
    ，及被告犯後坦承犯行，等一切情狀，量處如主文第二項所示之刑，並諭知易科
    罰金折算標準。
四、另查獲之己○○、甲○○、乙○○及丁○○之
    宏及丁○○向被告借款時供擔保之用，並非被告所有之物，不得沒收，又本件被
    告之違法行為是在於取得與原本顯不相當之重利，並不在於前揭取得之本票，況
    被告確有借款予己○○、甲○○、乙○○、丁○○及丙○○等人，是己○○、甲○○、乙○○、丁○○及丙○○等人所簽發前揭共八紙本票交付被告收執，此本
    票係屬債權之憑據，自無庸宣告沒收，併此敘明。
據上論斷，應依刑事訴訟法第三百六十九條第一項前段、第三百六十四條、第二百九
十九條第一項前段，刑法第三百四十五條，罰金罰鍰提高標準條例第二條，判決如主
文。
本案經檢察官呂光華到庭執行職務。
中    華    民    國    九十三    年      三        月          九      日
                              臺灣高等法院刑事第二十四庭
                                  審判長法  官  陳  貽  男
                                        法  官  李  世  貴
                                        法  官  陳  憲  裕
右正本證明與原本無異。
如不服本判決，應於收受送達後十日內向本院提出上訴書狀，其未敘述上訴之理由者
並得於提起上訴後十日內向本院補提理由書（均須按他造當事人之人數附繕本）。
                                        書記官  劉  育  妃
中　　　華　　　民　　　國　　九十三　　年　　三　　　　月　　　九　　　日
附錄：本案論罪科刑法條全文
刑法第三百四十四條
乘他人急迫、輕率或無經驗貸以金錢或其他物品，而取得與原本顯不相當之重利者，
處一年以下有期徒刑、拘役或科或併科一千元以下罰金。
刑法第三百四十五條
以犯前條之罪為常業者，處五年以下有期徒刑，得併科三千元以下罰金。
附表：
┌─┬───┬─────┬────┬──────┬─────┬─────┐
│編│借款人│借款金額  │借款日期│利息、利率及│已繳利息  │備註      │
│號│      │          │及方式  │質押物      │          │          │
├─┼───┼─────┼────┼──────┼─────┼─────┤
│一│己○○│借款一萬元│九十年十│利息計算每十│預扣利息五│年息百分之│
│  │      │，預扣五百│月十九日│五日為一期，│百元，已繳│一百二十  │
│  │      │元，實拿九│撥打○九│一期五百元，│利息三千二│          │
│  │      │千五百元  │五五八○│利息先扣，並│百元      │          │
│  │      │          │八五九五│質押身分證及│          │          │
│  │      │          │號行動電│簽一紙三萬元│          │          │
│  │      │          │話與化名│之本票      │          │          │
│  │      │          │「潘先生│            │          │          │
│  │      │          │」之被告│            │          │          │
│  │      │          │庚○○聯│            │          │          │
│  │      │          │絡      │            │          │          │
├─┼───┼─────┼────┼──────┼─────┼─────┤
│二│甲○○│借款一百萬│八十九│利息計算每一│已繳利息二│年息百分之│
│  │      │元，預扣十│年八月九│月為一期，每│十七萬元  │一百二十  │
│  │      │萬元，實拿│日；八│期十萬元，利│          │          │
│  │      │九十萬元  │十九年八│息先扣，並質│          │          │
│  │      │          │月十一日│押身分證及簽│          │          │
│  │      │          │；八十│三紙面額三十│          │          │
│  │      │          │九年八月│萬、三十七萬│          │          │
│  │      │          │十六日，│五千元、六十│          │          │
│  │      │          │共三次撥│萬元金額共一│          │          │
│  │      │          │打○九五│百二十七萬五│          │          │
│  │      │          │五八○八│千元之本票  │          │          │
│  │      │          │五九五號│            │          │          │
│  │      │          │行動電話│            │          │          │
│  │      │          │與被告蔡│            │          │          │
│  │      │          │忠義聯絡│            │          │          │
├─┼───┼─────┼────┼──────┼─────┼─────┤
│三│乙○○│借款一萬元│九十年十│利息計算每十│預扣利息一│年息百分之│
│  │      │（原審誤載│二月二十│日為一期，每│千元      │一百八十  │
│  │      │為二萬元）│三日撥打│期一千元，利│          │          │
│  │      │預扣一千元│○九五五│息先扣，並質│          │          │
│  │      │，實拿九千│八○八五│押身分證及簽│          │          │
│  │      │元        │九五號行│一紙面額六萬│          │          │
│  │      │          │動電話與│元之本票    │          │          │
│  │      │          │化名「潘│            │          │          │
│  │      │          │先生」之│            │          │          │
│  │      │          │被告蔡忠│            │          │          │
│  │      │          │義聯絡  │            │          │          │
├─┼───┼─────┼────┼──────┼─────┼─────┤
│四│丁○○│借款二萬元│九十年十│利息計算每十│預扣利息四│年息百分之│
│  │      │，預扣四千│二月二十│日為一期，每│千元，已繳│五百四十  │
│  │      │元，實拿一│二日撥打│期三千元，利│十一期利息│          │
│  │      │萬六千元  │○九五五│息先扣，並質│三萬三千元│          │
│  │      │          │八○八五│押身分證及簽│          │          │
│  │      │          │九五號行│一紙面額三萬│          │          │
│  │      │          │動電話與│元之本票    │          │          │
│  │      │          │化名「潘│            │          │          │
│  │      │          │先生」之│            │          │          │
│  │      │          │被告蔡忠│            │          │          │
│  │      │          │義聯絡  │            │          │          │
├─┼───┼─────┼────┼──────┼─────┼─────┤
│五│丙○○│借款三萬│九十年│利息計算每│預扣利息│年息百分之│
│  │      │七千元，預│九月二十│十日為一期，│五千元；│四百八十六│
│  │      │扣五千元，│九日；│每期五千元，│預扣利息二│及百分之三│
│  │      │實拿三萬二│九十年十│利息先扣，並│千元，已繳│百六十    │
│  │      │千元      │一月十七│簽一紙面額十│十一期利息│          │
│  │      │借款二萬│日，撥打│萬元之本票  │共五萬元  │          │
│  │      │元，預扣二│○九五五│利息計算每│          │          │
│  │      │千元，實拿│八○八五│十日為一期，│          │          │
│  │      │一萬八千元│九五號行│每期二千元，│          │          │
│  │      │          │動電話與│利息先扣，並│          │          │
│  │      │          │化名「潘│簽一紙面額六│          │          │
│  │      │          │先生」之│萬元之本票  │          │          │
│  │      │          │被告蔡忠│            │          │          │
│  │      │          │義聯絡  │            │          │          │
├─┼───┼─────┼────┼──────┼─────┼─────┤
│六│辛○○│每次借款二│九十年二│利息計算每十│預扣利息二│年息百分之│
│  │      │至三萬元，│月至七月│日為一期，每│千元，已繳│二百四十至│
│  │      │最高五萬元│份陸續撥│期二千元（以│三、四萬元│百分之三百│
│  │      │，預扣每一│打○九五│一萬元為計算│利息      │六十      │
│  │      │萬元為二千│五八○八│標準），利息│          │          │
│  │      │元，實拿一│五九五號│先扣，並質押│          │          │
│  │      │萬八千元至│行動電話│身分證及簽一│          │          │
│  │      │二萬八千元│與化名「│紙面額九萬元│          │          │
│  │      │          │潘先生」│之本票      │          │          │
│  │      │          │之被告蔡│            │          │          │
│  │      │          │忠義聯絡│            │          │          │
├─┼───┼─────┼────┼──────┼─────┼─────┤
│七│戊○○│借款一萬五│八十九年│利息計算每十│預扣利息三│年息百分之│
│  │      │千元，預扣│間陸續多│日為一期，每│千元      │四百八十  │
│  │      │二千元，實│次向蔡忠│期二千元，利│          │     　　 │
│  │      │拿一萬三千│義地下錢│息先扣，並質│          │          │
│  │      │元        │莊借錢  │押身分證及簽│          │          │
│  │      │          │        │一紙面額一萬│          │          │
│  │      │          │        │五千元之本票│          │          │
└─┴───┴─────┴────┴──────┴─────┴─────┘
